---
title: "Tipos de produtos"
format: html
aliases: 
  - /output/
---

## Possibilidades

```{r}
#| include: false
source("R/utils.R")
```

A linguagem Rmarkdown possibilita a produção de inúmeros tipos de conteúdos diferentes em distintos formatos ([HTML](#sec-html), [PDF](#sec-pdf), DOCX, ODT, PPTX etc).
Vejam abaixo algumas dessas possibilidades, disponíveis na seção [Galeria](https://rmarkdown.rstudio.com/gallery.html) da página de apresentação da linguagem _Rmarkdown_.
Reparem na enorme quantidade de arquivos nos mais diferentes formatos e estilos que podem ser gerados ao se utilizar a linguagem _Rmarkdown_:  

```{r, echo=FALSE, eval=TRUE}
knitr::include_url("https://rmarkdown.rstudio.com/gallery.html")
```


*****

Discorro abaixo sobre os principais formatos ([HTML](#sec-html), [PDF](#sec-pdf), e [DOCX](#sec-docx)), e sobre algumas funcionalidades específicas de determinados pacotes R.  


## Objetivos de aprendizado

+ Compilar um arquivo Rmd em [HTML](#sec-html);  
+ Compilar um arquivo Rmd em [PDF](#sec-pdf);  
+ Compilar um arquivo Rmd em [DOCX](#sec-docx);  
+ Compilar um arquivo Rmd em [ODT](#sec-odt);  
+ Compilar um arquivo Rmd em [PPTX](#sec-pptx).  

<!-- 6. **Aplicação Prática:** -->
<!--    - Realizar exercícios práticos para criar documentos Rmd simples que integrem texto formatado com resultados de código R. -->
<!--    - Praticar a incorporação de gráficos, tabelas e outras saídas geradas pelo R no documento Rmd. -->

<!-- 7. **Melhores Práticas:** -->
<!--    - Aprender sobre melhores práticas para escrever documentos Rmd claros, bem-organizados e reprodutíveis. -->
<!--    - Conhecer técnicas para comentar e documentar o código dentro dos chunks. -->

### HTML {#sec-html}

O arquivo HTML é a saída mais comum quanto ao tipo de produto gerado em arquivos Rmd e, portanto, possui o maior número de funcionalidades disponíveis em comparação com os outros tipos de produtos possíveis (PDF e DOCX).
Há diversas maneiras de produzir HTML distintos, a depender do pacote R utilizado e a finalidade do HTML.
Começaremos pela maneira mais simples, utilizando a função `rmarkdown::html_document()` do pacote R __rmarkdown__ [@R-rmarkdown]:

```yaml
---
title: "Análise exploratória de dados"
author: Ricardinho
date: 4 Jun 2024
output: html_document
---
```

### PDF {#sec-pdf}

Para poder gerar um [PDF](https://pt.wikipedia.org/wiki/Portable_Document_Format), é necessário termos uma distribuição [LaTeX](https://pt.wikipedia.org/wiki/LaTeX) [instalada no computador](01_instalacao.qmd#sec-latex).
Certifique-se de que você instalou o pacote R __tinytex__ [@tinytex2019;@R-tinytex] (ver mais detalhes [nesta seção](01_instalacao.qmd#sec-latex)) pois esta é a maneiar mais rápida e fácil atualmente de ter uma distribuição LaTeX funcionando.  

Uma vez com o LaTeX instalado em seu computador, e tendo ao menos o pacote R [rmarkdown](@R-rmarkdown;@rmarkdown) instalado e funcionando, podemos prosseguir à próxima etapa.  

Devemos utilizar a função básica `rmarkdown::pdf_document()` do pacote [__rmarkdown__](@R-rmarkdown) no YAML junto ao `output:`:

```yaml
---
title: "Um arquivo Rmd pode gerar um produto DOCX"
author: Juquinha
date: 2027-07-07
output: pdf_document
---
```

O formato PDF possui uma série de formatações não disponíveis para outros formatos, já que é o LaTeX que controla o produto final.
Vejam algumas destas funcionalidades nas seções @sec-sumario, @sec-num_secoes, @sec-refcruz e @sec-controlefigs.  


### DOCX {#sec-docx}

Para criar um documento no formato [DOCX](https://www.lenovo.com/pt/pt/glossary/docx/?srsltid=AfmBOopIjzdLtwd17ZHKBJX2LMbRSCDsJqQ2dweZQIQqmrxRgzt3UAvD), devemos utilizar a função `rmarkdown::word_document()` via linha de comando ou simplesmente o argumento `word_document` associado ao `output` no YAML:

```yaml
---
title: "Um arquivo Rmd pode gerar um produto DOCX"
author: Juquinha
date: 2027-07-07
output: word_document
---
```

### ODT {#sec-odt}

[ODT](https://kb.fileformat.app/pt/extension/odt-file-info/) é a abreviação de _OpenDocument_, uma implementação de código aberto alternativa ao DOCX.

Apesar de menos famoso que seu irmão DOCX, ele também está incluído no universo do _Rmarkdown_.
Para criarmos um documento ODT, basta utilizarmos a função `rmarkdown::odt_document` junto ao `output` do YAML:


```yaml
---
title: "Um arquivo Rmd pode gerar um produto ODT também!"
author: Carlinhos
date: 2027-07-07
output: odt_document
---
```

### PPTX {#sec-pptx}

Apesar de estranho aos novatos, é possível sim criarmos uma apresentação do PowerPoint (ou simplesmente [PPTX](https://www.onlyoffice.com/blog/pt-br/2024/04/pptx)) a partir de um arquivo Rmd.
Precisamos utilizar a função `rmarkdown::powerpoint_presentation` junto ao argumento `output` no YAML:

````markdown
---
title: "Powerpoint"
author: Bruninha
date: 1 Dez 2031
output: powerpoint_presentation
---

# Cabeçalho de primeiro grau cria um slide a parte

## Cabeçalho de segundo grau é inserido no topo do slide em uma nova página

- item de lista não numerada
- outro item

## Quarto slide

- Mais uma lista
- Outro item

# Mais um slide solitário, como uma quebra de conteúdo

## Outro slide

1. Lista numerada
2. Outro item

---

O separador `---` pode ser utilizado para separar slides também.  

```{r, cars, fig.cap="Um plot.", echo=FALSE}
plot(cars)
```

## Mais outro slide para finalizar

2. Lista numerada
3. Outro item

````

Podemos também executar um código R por script ou diretamente no console visando a [compilação de um arquivo Rmd](04_compilacao.qmd#sec-compilacomando):

```{r}
#| echo: true
#| eval: false
library("rmarkdown")
rmarkdown::render(input = "meuArquivoQueVaiGerarUmPPTX.Rmd", output_format = "powerpoint_presentation")
```

Isso vale para os outros formatos também.
O que mudaria seria apenas o valor colocado no argumento `output_format`:

+ se desejamos um arquivo HTML, utilizaríamos a seguinte notação `rmarkdown::render(input = "meuArquivoQueVaiGerarUmHTML.Rmd", output_format = "html_document")`;  

+ se queremos um PDF, então teríamos `rmarkdown::render(input = "meuArquivoQueVaiGerarUmPDF.Rmd", output_format = "pdf_document")`, e assim sucessivamente.  

## Funcionalidades

Apresento abaixo diversas funcionalidades disponíveis para formatar os seus documentos.
Algumas funcionalidades só poderão ser utilizadas em determinados produtos ou então apenas presentes em alguns pacotes específicos de R.
Leiam com atenção e pratiquem bastante.
Em caso de dúvidas, deixe seu comentário ao fim da página.  

### Acrescentar sumário {#sec-sumario}

Para acrescentar um sumário (ou tabela de conteúdo) em seu documento, use o argumento `toc` e especifique a profundidade do sumário por meio do argumento `toc_depth`:

```yaml
---
title: "Análise exploratória de dados"
author: Ricardinho
date: 4 Jun 2024
output: 
  html_document:
    toc: true
    toc_depth: 3
---
```

Reparem que em metadados YAML, os espaços contam; isto é, a [indentação](https://w2websites.com/glossario/o-que-e-indentacao/) é __necessária__!

A profundidade do sumário diz respeito ao grau do cabeçalho que se deseja atingir, isto é, você deseja que seu sumário liste os cabeçalhos até o segundo grau (== "##")? Ou até o terceiro grau (=="###")? Ou até o quarto grau (="####") ?  

Para cada uma das respostas acima, teríamos o argumento `toc_depth` com as seguintes respostas:

```yaml
toc_depth: 2
toc_depth: 3
toc_depth: 4
```

Se não desejarmos o sumário, podemos usar o argumento `toc: false` ou simplesmente não utilizá-lo.  

### Numerar seções {#sec-num_secoes}

Você pode numerar seções utilizando o argumento `number_sections`, que habilita a numeração caso seja atribuído o valor `true` a ele:

```yaml
---
title: "Análise exploratória de dados"
author: Ricardinho
date: 4 Jun 2024
output: 
  html_document:
    number_sections: true
---
```

Se você desejar numerar todas as seções, excluindo alguma(s), você pode fazer acrescentar o valor `{-}` após o cabeçalho que você deseja não numerar.
Por exemplo, suponha que a seção `# Prefácio` não deva ser numerada por você.
Você deve fazer então da seguinte maneira:

```md
# Prefácio {-}
```

### Referência cruzada de figuras e tabelas {#sec-refcruz}

Fazer referência de figuras e tabelas no texto é um recurso muito útil em qualquer tipo de documento.
Porém, este recurso só está disponível no pacote R __bookdown__ [@R-bookdown].
Logo, será necessário mudar o valor atribuído ao argumento `output` nos metadados do seu arquivo.
Em vez de `output: html_document`, usaremos `output: bookdown::html_document2`.
Veja abaixo:

```yaml
---
title: "Análise exploratória de dados"
author: Ricardinho
date: 4 Jun 2024
output: bookdown::html_document2
---
```

Em seguida, devemos nos preocupar com a referência em si.
Para isso, precisaremos dos itens abaixo:

+ Figuras ou tabelas deverão possuir uma legenda;
+ Pedaços de código nomeados, pois esse nome será o código utilizado como identificador da referência.  

A referência cruzada é feita por meio da seguinte notação:

> `\@ref(tipo:codigo)`

em que `tipo` se refere à figura `fig` ou tabela `tab`, e `codigo` se refere ao codigo identificador do pedaço de código em que faremos a inserção da figura ou tabela.  

Para ficar mais claro, vejam o exemplo abaixo:

`r import_example("referencia_cruzada.Rmd")`

Para mais possibilidades, veja a seção [Update the date automatically](https://bookdown.org/yihui/rmarkdown-cookbook/update-date.html) do livro [Rmarkdown cookbook](https://bookdown.org/yihui/rmarkdown-cookbook/) [@rmarkdown2020].  

### Aparência {#sec-aparencia}

Por meio do argumento `theme` dentro do YAML, podemos controlar a aparência de seu arquivo HTML.
Possíveis valores incluem:

> default, bootstrap, cerulean, cosmo, darkly, flatly, journal, lumen, paper, readable, sandstone, simplex, spacelab, united, yeti

Teste cada uma dessas possibilidades e veja como fica a aparência de seu produto.
Para testar, escreva dessa maneira no seu YAML, substituindo após `theme: ` por cada uma das possibilidades acima:

```yaml
---
title: "Análise exploratória de dados"
author: Guguinha
output: 
  html_document:
    theme: journal
---
```

Podemos mudar também a aparência dos pedaços de códigos em nossos produtos.
Suponha que eu possua o código abaixo:

```{r}
#| echo: true
1 + 1
```

Como ele vai aparecer no produto final?  

Nós controlamos essa variável por meio do argumento `highlight`.
As opções disponíveis incluem:

> default, tango, pygments, kate, monochrome, espresso, zenburn, haddock, breezedark, textmate

Teste as opções acima em seu YAML escrevendo como abaixo:

```yaml
---
title: "Análise exploratória de dados"
author: Guguinha
output: 
  html_document:
    highlight: espresso
---
```



